【裁判字號】    92,上易,632
【裁判日期】    920827
【裁判案由】    詐欺
【裁判全文】
臺灣高等法院臺中分院刑事判決                    九十二年度上易字第六三二號
    上  訴  人  臺灣南投地方法院檢察署檢察官
    上  訴  人  戊○○
    即  被  告
    選任辯護人  陳昭宜
    被      告  丙○○
    選任辯護人  蔡宏隆
右上訴人因被告等詐欺案件，不服臺灣南投地方法院九十一年度易字第五六七號中華
民國九十二年二月二十七日第一審判決（起訴案號：臺灣南投地方法院檢察署九十一
年度偵字第七十一號），提起上訴，本院判決如左：
    主      文
原判決關於戊○○部分撤銷。
戊○○意圖為自己不法之所有，以詐術使人將本人之物交付，累犯，處有期徒刑參月
，如易科罰金以參佰元折算壹日。又以詐術得財產上不法之利益，累犯，處有期徒刑
伍月，如易科罰金以參佰元折算壹日。應執行有期徒刑陸月，如易科罰金以參佰元折
算壹日。
其他上訴駁回。
    事      實
一、戊○○曾於民國八十六年間，因賭博罪，經臺灣南投地方法院判處有期徒刑五月
    ，於八十六年十月二十八日確定，甫於八十六年十二月九日易科罰金執行完畢；
    戊○○為解決其債務問題，欲將其所有位於南投縣集集鎮○○段第一六一號土地
    及地上物建號第一二三號（門牌號碼為南投縣集集鎮八張里八張巷三十四號）房
    、地售予己○○，戊○○本應據實告知己○○上開房、地之抵押借款及相關債務
    情形，竟基於為自己不法所有之意圖，明知上開房、地，於八十九年八月二十七
    日前，已先後向（１）南投縣集集鎮農會（以下簡稱集集鎮農會）設定最高限額
    抵押權新臺幣（下同）四百二十萬元，其實際借款為自八十七年一月二十三日起
    至九十一年一月二十三日止借款五十萬元；自八十八年三月十九日起至九十八年
    三月十九日止借款六十八萬元；自八十八年三月十九日起至九十八年三月十九日
    止借款十七萬元；自八十九年一月二十六日起至九十年一月二十六日止借款二百
    六十五萬元；合計借貸四百萬元，當時尚有本金三百六十九萬六千六百十二元未
    清償。（２）於八十七年二月十九日，以上開不動產向壬○○設定最高限額一百
    萬元之抵押借款，於實際借得七十萬元後，迄其買賣上開不動產時並未清償。戊○○竟於八十九年八月二十七日，在南投縣水里鄉○○村○○街二之六號丙○○
    代書事務所內，與己○○就上開不動產簽訂買賣契約書時，故意隱瞞上情，而向
    己○○訛稱本件不動產僅向集集鎮農會擔保抵押借款二百六十萬元，且雙方雖約
    定實際買賣價金為三百五十二萬元，簽約當時己○○並應交付二萬元予戊○○作
    為訂金，然戊○○考量為取得較高之貸款額度，即表示將買賣契約書上之價金虛
    填為四百五十二萬元、現金交付一百零二萬元，剩餘款項則待完成過戶手續後，
    再由己○○辦理抵押取得貸款後交付，以此刻意隱瞞上開不動產之實際擔保抵押
    借款之方法，使己○○陷於錯誤，而同意買受上開房、地，並先後交付訂金二萬
    元（於八十九年八月二十七日交付）及稅款十二萬元予戊○○（共計交付十四萬
    元）；嗣戊○○另起意圖為自己不法利益之犯意，於八十九年八月二十八日，又
    急電己○○至上開丙○○代書事務所，向己○○表示上開不動產另有向壬○○設
    定第二順位抵押借款七十萬元，如己○○予以債務承擔，加上原抵押借款之二百
    六十萬元，尚未超過本件買賣價金餘額即三百五十萬元不實事項之方式，使己○○誤以為真、陷於錯誤，乃書立債務承擔書及同額之本票各一紙，戊○○因而得
    以免除積欠壬○○七十萬元債務，而得財產上不法之利益。嗣己○○於八十九年
    九月二十一日取得上開不動產之所有權後，欲向農會洽詢相關抵押借款事宜時，
    始知悉上開不動產之借款金額遠超過戊○○所表示之二百六十萬元，而是三百六
    十九萬六千六百十二元，加上壬○○原本設定第二順位抵押借款之七十萬元，遠
    已超過本件買賣價金之總金額時，始知受騙。
三、案經己○○告訴臺灣南投地方法院檢察署檢察官偵查起訴。
    理      由
甲、有罪部分（即戊○○部分）：
一、訊據被告戊○○對於在上開時、地販售其所有上開不動產，並與己○○訂立買賣
    契約，且由己○○簽立債務承擔書及同額之本票各一紙之事實，固不諱言，惟矢
    口否認有何詐欺犯行，辯稱：伊並沒有詐欺之意圖，伊是真的要賣上開房、地給
    己○○，而且房、地也移轉了，向集集鎮農會借的款項，伊會還到二百六十萬元
    ，所以其他的借款才沒有跟己○○講；且伊在集集農會所借得之五十萬元及八十
    五萬元係無擔保之信用貸款，由伊分期償付，伊以為並未包含在抵押範圍內，沒
    有必要告訴己○○，始未對己○○言明；另有關壬○○之七十萬元抵押貸款部分
    ，伊與己○○協議，由己○○承擔，他也同意，因此才開本票及書立承擔書給伊
    ，伊確未詐騙己○○云云。經查：
（一）被告戊○○於八十四年七月十五日以上開房、地，向集集鎮農會設定登記最高
      限額抵押四百二十萬元，抵押權存續期間自八十四年七月十二日至一○四年七
      月十二日止，並於（１）八十七年一月二十三日向集集鎮農會借款五十萬元（
      ２）八十八年三月十九日向集集鎮農會借款六十八萬元（３）八十八年三月十
      九日向集集鎮農會借款十七萬元（４）八十九年一月二十六日向集集鎮農會借
      款二百六十五萬元。被告戊○○自（１）八十九年十月二十四日（２）八十九
      年五月二十日（３）八十九年十一月二十日（４）八十九年十二月五日起即未
      繳納利息，視為全部到期，計尚欠本金三百六十九萬六千六百十二元，而上開
      房、地於八十九年八月二十七日簽訂買賣契約書，於八十九年九月二十一日移
      轉登記予告訴人己○○之事實，有原審法院九十年度拍字第四二二號卷附民事
      裁定、土地暨建物登記簿謄本、他項權利證明書、抵押權設定契約書、借據影
      本、南投縣水里地政事務所九十年八月二十四日水地一字第五七一五號函附上
      開房、地相關抵押權設定登記申請案資料、不動產買賣契約書附卷可憑，並經
      本院向南投縣水里地政事務所函調上開房、地申請移轉登記之相關證件，經函
      覆，有南投縣水里地政事務所九十二年四月三十日水地一字第０九二０００二
      六一二號函一紙在卷為憑（見本院卷第七十六頁至第八十九頁），是被告戊○○於本件不動產買賣契約簽訂前，以上開房、地，向集集鎮農會抵押借款金額
      尚欠本金三百六十九萬六千六百十二元之事實堪予認定。
（二）被告戊○○雖辯稱：向集集鎮農會借款數額中，有五十萬元及八十五萬元，係
      由農業信用保證基金會擔保，由其提出借款申請書、農業信用保證申請書質押
      借據、本票等證物為證（見本院卷第一一０頁至第一一三頁），認此部分應可
      與二百六十萬元部分分離，而由伊按期返還，是於簽約時，才告知告訴人在集
      集鎮農會之貸款數額為二百六十萬元；又伊已依約將農業信用保證基金承保之
      八十五萬元還清，而所餘之二十五萬四千六百六十七元，係屬無擔保放款，與
      訂約時告知告訴人之買賣房地貸款情形，並無關係，復有上開農會九十一年十
      二月十九日九一集農信字第四四七五號函在卷足憑；惟上開房、地於八十四年
      間已設定最高限額四百二十萬元之抵押設定，上開函附之借款申請書於「土地
      抵押權設定」欄中載明「第一順位設定」、於本票之特約條款第三條約定「借
      款人及連帶保證人均願切實遵守另向貴會訂立之約定書所列各條款並將該約定
      書作為本票之一部分」、於特約條款第一條約定「立約人對貴會所負之票據、
      借據上債務，及其他一切債務，在提供擔保品時當然擔保其所屬之債務，不論
      擔保品提供順序之先後，貴會得為立約人現場及將來一切債務之擔保共通流用
      之。（如該擔保品係提供他債務人作為擔保者，對該債務人現在及將來一切債
      務亦得共通流用之）」，依上開文件內容所示，顯然足認被告戊○○對於集集
      鎮農會所借款項，均在上開房、地之擔保範圍內，且上開文件，亦均為被告戊○○所親簽，則被告戊○○自難諉為不知；是被告戊○○於與告訴人簽訂不動
      產買賣契約書時，明知上開房、地已向集集鎮農會擔保借款尚餘三百六十九萬
      六千六百十二元未清償，而故意隱匿，應堪認定。
（三）被告戊○○向集集鎮農會所借上開款項，分別自（１）八十九年十月二十四日
      （２）八十九年五月二十日（３）八十九年十一月二十日（４）八十九年十二
      月五日起即未繳息等情，有原審法院九十年度拍字第四二二號裁定在卷足憑，
      顯見被告戊○○於八十九年八月二十七日與告訴人簽訂不動產買賣契約書時，
      已明知其資力已出現問題，甚至連上開借款之利息均無能力再繳納，竟仍故意
      隱瞞實際貸款金額，使告訴人陷於錯誤而同意買受上開房、地，被告戊○○詐
      欺意圖至為明顯。上開事實，復經證人辛○○、丁○○、庚○○偵查及本院調
      查時，先後證述在卷可參（分別見九十一年度偵字第三十頁正、反面、第八十
      八頁、本院卷九十二年五月二十一日筆錄，即第一二０頁至第一三一頁），益
      足證明被告戊○○之前開犯行。被告戊○○辯稱：會將其他借款部分繳清，並
      未詐欺云云，顯不足採。另被告戊○○雖於九十年十二月六日將向集集鎮農會
      借款之八十五萬元清償，惟該項清償行為，距本件簽訂不動產買賣契約八十九
      年八月二十七日之時間已逾一年餘，且係於告訴人己○○於九十年三月十九日
      具狀向臺灣南投地方法院檢察署提出告訴及集集鎮農會於九十年十一月二十一
      日聲請法院拍賣上開房、地之後，以時間比較尚難據此認被告戊○○於簽訂不
      動產買賣契約書前即有清償之意，而遽認被告戊○○無詐欺之意圖。另告訴人
      己○○先後給付被告戊○○訂金二萬元及稅款十二萬元之事實，亦經被告坦承
      在卷，核與同案被告丙○○供述明確，復有不動產買賣契約書、收據各一份在
      卷可參，此部分之事實亦堪認定。顯然告訴人己○○於訂立買賣契約時，業已
      支付被告戊○○十四萬元，已足認定，被告戊○○既有主觀上詐騙之意，客觀
      上復有詐騙之行為，甚為明顯。
（四）被告戊○○於八十七年二月十六日向證人壬○○借款七十萬元，而以上開房、
      地於八十七年二月十九日設定登記最高限額抵押一百萬元予壬○○（於八十九
      年二月十九日登記），後由被告戊○○與壬○○及告訴人己○○三人於八十九
      年八月二十八日簽訂約定書，由告訴人己○○同意承擔債務，並開立發票人為
      己○○、發票日期為八十九年八月二十八日、票面金額七十萬元、到期日為八
      十九年九月三十日之本票一紙交予證人壬○○，並塗銷此一部分之抵押設定，
      嗣因被告戊○○遲未履行買賣契約，而壬○○持告訴人己○○所開立之本票，
      向法院聲請本票裁定，以此為執行名義聲請查封告訴人己○○之另外土地；告
      訴人己○○乃與壬○○及被告戊○○三人，於九十年八月十七日，簽訂和解書
      ，約定由告訴人己○○給付現金七十三萬八千七百零九元之本金、利息予證人
      壬○○之事實，業據證人壬○○於本院調查時結證屬實（見本院卷第二五０頁
      ），並有上開房地臺灣省南投縣土地登記簿影本、約定書、本票、債務清償證
      明書、和解書在卷足憑，且被告戊○○亦未否認上開事實，被告戊○○於本件
      不動產買賣契約簽訂前，以上開房、地抵押借款金額合計尚欠四百三十九萬六
      千六百十二元之事實堪予認定。
（五）另告訴人之告訴意旨謂被告戊○○故意隱瞞向證人壬○○抵押借款七十萬元之
      事實，因認被告戊○○此部分亦涉有詐欺取財犯行云云。但被告戊○○於簽訂
      不動產買賣契約書之隔日（即八十九年八月二十八日）即急電告訴人告知尚有
      抵押借款之事實，為告訴人代理人所坦承，並有約定書及聖島國際法律事務所
      八十九年十一月二十四日（八十九）聖法雄字第○五一○函附卷足憑（見原審
      卷第四十九頁），尚難認被告戊○○對此部分之事實，曾刻意隱瞞，是此部分
      尚不得成立詐欺取財罪。但被告戊○○暨已明知以上開房、地之抵押借款已逾
      該房、地買賣之價額，被告戊○○竟仍隱瞞實際之抵押借款金額，詐稱尚未逾
      買賣價額，而使告訴人陷於錯誤，而同意承擔被告戊○○向壬○○抵押借款七
      十萬元債務。被告戊○○於簽訂不動產買賣契約書前，以故意隱瞞其借貸金額
      之詐術，使告訴人陷於錯誤，而買受上開房、地，並交付訂金二萬元及十二萬
      元之稅款，進而於隔日告知告訴人尚有向證人壬○○抵押借款七十萬元時，仍
      訛詐稱尚未逾越買賣價金之方法，使告訴人陷於錯誤，而承擔被告戊○○對壬○○之七十萬元債務，被告戊○○因而免除對壬○○之債務，而得財產上之不
      法利益，被告戊○○詐欺之行為，致使告訴人己○○陷於錯誤，而承擔上開債
      務，致使被告戊○○免除對壬○○之債務之犯行，堪予認定。
（六）被告戊○○辯稱其於出售上開房、地之後，沒有幾天即去找房子，並舉證人乙○○為證，惟經本院傳訊該證人並予以隔離訊問，彼此之供述及證述並不相符
      （見本院卷第九十六頁至第九十九頁），況即令被告戊○○確曾於售屋後向他
      人承租房屋居住，並無礙其上開犯行之成立，是被告戊○○前開所辯，亦難為
      其有利之證明。
（七）綜上所述，本件事證明確，被告戊○○所辯，純係嗣後卸責之詞，不足採信，
      其詐欺取財及詐欺得利之犯行，均堪予認定。
二、核被告戊○○所為，係犯刑法第三百三十九條第一項之詐欺取財罪、第二項之詐
    欺得利罪。被告戊○○前後所犯上開二罪，犯意各別，所犯構成要件不同，為數
    罪，應予分論併罰。公訴人認被告上開所犯係連續犯，尚有誤會。被告戊○○曾
    於八十六年間，因賭博罪，經臺灣南投地方法院判處有期徒刑五月，於八十六年
    十月二十八日確定，甫於八十六年十二月九日易科罰金執行完畢，有臺灣高等法
    院被告全國前案紀錄表及臺灣南投地方法院檢察署刑案資料查註紀錄表各一紙在
    卷足憑，被告戊○○前曾受有期徒刑執行完畢，於五年內再犯本件詐欺取財及詐
    欺得利之罪，為累犯，均應依刑法第四十七條之規定加重其刑。被告戊○○行為
    後，刑法第四十一條業於九十年一月十日修正公布，同年月十二日生效，修正後
    刑法第四十一條第一項前段規定「犯最重本刑為五年以下有期徒刑以下之刑之罪
    ，而受六個月以下有期徒刑或拘役之宣告，因身體、教育、職業、家庭之關係或
    其他正當事由，執行顯有困難者，得以一元以上三元以下折算一日，易科罰金。
    」與修正前刑法第四十一條規定「犯最重本刑為三年以下有期徒刑以下之刑之罪
    ，而受六個月以下有期徒刑或拘役之宣告，因身體、教育、職業、家庭之關係，
    執行顯有困難者，得以一元以上三元以下折算一日，易科罰金。」不同。比較新
    、舊法結果，以新法較有利於行為人，故依刑法第二條第一項前段規定，本件自
    應適用裁判時之法律即修正後刑法第四十一條第一項前段之規定。
三、原審判決認被告戊○○詐欺取財罪證明確予以論罪科刑，固非無見，惟查：（一
    ）被告戊○○上開二罪之犯罪時間，均在九十年一月十二日之前，原審未予比較
    新、舊法，而敘明依修正後刑法第四十一條第一項前段之規定，為易科罰金之諭
    知，其此部分理由之敘述，尚有違誤。（二）被告戊○○前後詐欺取財及詐欺得
    利之行為，所犯上開二罪之構成要件相異，且時間不同，所犯之態樣亦不一致，
    應係另行起意，是被告戊○○所為之上開二件犯罪行為，尚難認係基於同一詐欺
    犯意下之接續行為，而僅侵害一個法益，該部分理由之敘述，亦有未洽。公訴人
    據告訴人之請求，認被告戊○○量刑過輕，對被告戊○○提起上訴，而被告戊○○空言否認上開犯行，指摘原審判決不當，雖均無理由，惟原審判決就被告戊○○部分既有上開可議之處，自應由本院對被告戊○○部分予以撤銷改判。爰審酌
    被告戊○○犯罪之目的、動機、犯罪後尚飾詞圖卸，純因債務問題所致，且尚未
    與告訴人己○○達成和解，使告訴人己○○之損害降至最低程度，但其對告訴人
    己○○所詐欺取財之金額為十四萬元及免除債務之額度為七十萬元，對告訴人己○○所造成之危害尚非至鉅而無可補救等一切情狀，量處如主文第二項所示之刑
    ，並依修正後刑法第四十一條第一項前段之規定，就各罪均諭知易科罰金之折算
    標準，並定其應執行之刑，及諭知易科罰金之折算標準。
乙、無罪部分（即丙○○部分）：
一、公訴意旨略以：被告丙○○為南投縣水里鄉之執業代書，於八十七年二月間，曾
    受託處理被告戊○○、證人壬○○間上開不動產相關之抵押權設定借款等事宜，
    對於上開不動產之相關抵押債務事宜知悉甚詳；被告丙○○明知被告戊○○於八
    十九年八月二十七日與告訴人己○○簽訂不動產買賣契約書之前，已提供上開不
    動產先後向(1)集集鎮農會設定最高限額抵押權四百二十萬元，然實際借款四百萬
    元，尚有本金三百六十九萬六千六百十二元未清償，(2)證人壬○○抵押借款七十
    萬元未清償等情，竟和被告戊○○基於意圖為自己不法所有之犯意聯絡，於八十
    九年八月二十七日就上開不動產簽訂買賣契約書時；除向告訴人表示本件不動產
    僅向集集鎮農會抵押借款二百六十萬外，且雙方約定實際買賣價金為三百五十二
    萬元，簽約當時交付二萬元為訂金，然被告戊○○考量為取得較高之貸款額度，
    即表示將買賣契約書上之價金虛填為四百五十二萬元、當場交付一百零二萬元，
    剩餘款項則待完成過戶手續後，再由告訴人辦理抵押取得貸款後交付；被告丙○○於辦理本件不動產之買賣相關事宜時，與被告戊○○刻意隱瞞上開不動產之實
    際抵押借款，仍於買賣契約書虛載前述不實之金額等事項，使告訴人於簽約當時
    ，誤以為被告戊○○、丙○○上開所述為真實，即上開不動產僅有二百六十萬元
    之抵押貸款，因而同意本件不動產之買買，而先後支付訂金二萬元、稅金十餘萬
    元不等之財物。嗣於八十九年八月二十八日，被告戊○○又急電告訴人至被告丙○○代書事務所，並表示上開不動產另有向證人壬○○設定第二順位抵押借款七
    十萬元，如予以債務承擔，加上原抵押借款之二百六十萬元，尚未超過本件買賣
    價金餘額即三百五十萬元，使告訴人己○○又誤以為真、陷於錯誤，而書立債務
    承擔書及同額之本票各乙紙。嗣告訴人於八十九年九月二十一日取得上開不動產
    之所有權後，欲向農會洽詢相關抵押借款事宜時，始知悉上開不動產之借款金額
    遠超過被告戊○○所表示之二百六十萬元，而是三百多萬元，加上證人壬○○原
    本設定第二順位抵押借款之七十萬元，遠已超過本件買賣價金之總金額時，始知
    受騙，因認被告丙○○與被告戊○○共犯刑法第三百三十九條第一項、第二項之
    罪云云。
二、按犯罪事實應依證據認定之，無證據不得推定其犯罪事實；又不能證明被告犯罪
    ，應諭知無罪之判決，刑事訴訟法第一百五十四條、第三百零一條第一項分別定
    有明文。次按刑事訴訟法上所謂認定犯罪事實之證據，係指足以認定被告確有犯
    罪行為之積極證據而言，該項證據自須適合於被告犯罪事實之認定，始得採為斷
    罪資料，最高法院二十九年上字第三一０五號著有判例。又認定犯罪事實所憑之
  證據，無論係直接證據或間接證據，在訴訟上用以證明事實之證據，須於通常一
    般之人均不致於有所懷疑，而得確信其為真實之程度者，始得據以為有罪之認定
    ，倘其證明尚未達到此一程度，而有合理之懷疑性存在時，事實審法院復已就其
    心證上理由予以闡述，敘明其如何無從為有罪之確信，因而為無罪之判決者，亦
    不得遽以自己片面之觀點遽指其為違法，最高法院著有七十六年台上字第四九八
    六號判例可資參照。另按犯罪事實之認定，應憑真實之證據，倘證據是否真實尚
    欠明顯，或不能發現相當之證據，或證據不足以證明，自難以擬制或推測之方法
    ，為其判斷之基礎；又認定不利於被告之事實，應依積極證據，苟積極證據不足
    為不利於被告事實之認定時，即應為有利於被告之認定，更不必有何有利之證據
    ，最高法院四十年度台上字第八六號、三十年度上字第八一六號判例足資參照。
    又按刑法第三百三十九條第一項詐欺罪之成立，以意圖為自己或第三人不法之所
    有，施用詐術使人陷於錯誤而交付財物或因而得財產上不法之利益或使第三人得
    之為構成要件。所謂以詐術使人交付財物，必須該財物之交付，係由於被施用詐
    術而陷於錯誤所致，若行為人未施用何詐術，交付財物者亦非因陷於錯誤而交付
    ，即不構成詐欺罪。
三、本件公訴人認被告丙○○涉犯刑法第三百三十九條第一項、第二項之罪，無非係
    以被告丙○○於八十七年間曾為被告戊○○辦理證人壬○○之抵押借款事宜，對
    於上開房地之相關抵押債務事宜知悉甚詳為其論據。
四、訊據被告丙○○對於其受託承辦告訴人己○○與被告戊○○就上開房、地買賣及
    被告戊○○以上開房、地向壬○○設定第二順位抵押借款之事實，固不諱言，惟
    堅詞否認有何詐欺犯行，辯稱：伊當代書，是按照他們的意思辦理，被告戊○○
    借多少錢伊並不清楚，經查：
（一）被告丙○○曾於八十七年間，受委託辦理被告戊○○與壬○○間借款七十萬元
      抵押權設定事宜之事實，固為被告丙○○所承認，惟被告丙○○否認曾受委託
      辦理被告戊○○與集集鎮農會間抵押借款事項，而告訴人己○○復無法證明被
      告丙○○確曾受託辦理被告戊○○與集集鎮農會間抵押借款事項，則顯然被告
      戊○○與集集鎮農會間抵押借款事項，被告丙○○確未曾參與。而被告戊○○
      與集集鎮農會間係設定最高限額抵押權之抵押契約，渠債權額在決算前並不確
      定，亦即在債權決算前，無從自土地謄本及建物謄本等他項權利證明書內容之
      記載，知悉實際擔保金額之多寡，被告丙○○既未參與，亦無證據證明被告丙○○曾向被告戊○○探詢，自尚難據此即認被告丙○○知悉被告戊○○之前與
      集集鎮農會間之抵押借款事項。況被告戊○○亦供稱：伊先跟己○○談好之後
      ，才去找丙○○辦理過戶及抵押貸款，丙○○並不知道伊實際貸款金額多少等
      語，益足證明上開情狀。再經原審法院函詢集集鎮農會結果：代書並不可代當
      事人向本會查詢貸款實際金額，亦有集集鎮農會九十一年十一月十一日九一集
      農信字第三九三二號函附卷可稽（見原審卷第二十五頁），顯然被告丙○○所
      辯於簽約當時確實不知被告戊○○就上開房、地不動產之實際抵押借款金額多
      寡，尚非不足採信。自不得認被告丙○○明知被告戊○○實際貸款之金額，而
      與被告戊○○有何犯意之聯絡及行為之分擔。
（二）告訴意旨另謂：告訴人於八十九年八月二十八日前往被告丙○○事務所時，被
      告丙○○竟將不動產買賣契約書中第五條部分，有關記載抵押權部分予以刪除
      ，認此舉係在免除被告戊○○之責任，足見被告丙○○與被告戊○○間確有犯
      意之聯絡。惟查：被告戊○○與告訴人己○○間所訂立之買賣契約書第三條補
      充約定「殘款新臺幣三百五十萬元整，限於本件買賣土地建物所有權過戶甲方
      完畢，由甲方向金融機關辦理九二一抵押貸款交付」；其補充條件復規定「本
      件買賣土地建物，乙方現有抵押貸款，由甲方於應付乙方殘款代為清償，餘款
      再由甲方交付乙方」；有不動產買賣契約書一紙在卷為憑。則告訴人己○○向
      被告戊○○買受之不動產，於移轉過戶予告訴人己○○時，被告戊○○先前向
      金融機關之貸款抵押權設定並未塗銷，係待告訴人己○○辦妥九二一抵押貸款
      後，始依補充規定由告訴人己○○於應付被告戊○○之殘款中代為清償。是被
      告丙○○基於其職責，而將契約書第五條有關「抵押權」之部分刪除，應係雙
      方合意所為。且上開契約上雙方蓋有印章，並註明「刪三字」之字樣；經原審
      法院勘驗並核閱本件被告戊○○與告訴人所持有之不動產買賣契約書原本，該
      二份契約書所刪改之位置完全相同，且刪除上開抵押權部分，其刪除之處及筆
      跡均相同，亦有原審審判筆錄一紙在卷足證（見原審卷第一二七頁），則該契
      約書應係於簽約當日經被告丙○○以複寫紙當場刪改所致。而告訴人己○○於
      訂立買賣契約時，曾邀請其親戚數人與其前往現場，訂立買賣契約，顯示告訴
      人己○○對買賣之慎重。而證人丁○○於本院調查時證述稱：「那是定型化契
      約，我也不知該不該劃掉，．．．我是空中行專畢業，在南投林管處台中工作
      站工作」（見本院卷第一二九頁、第一三０頁），以該證人所受之教育及工作
      經驗，於本院調查證稱當時不知該不該劃掉，而嗣後竟然於本院調查時證述稱
      可以肯定訂約當時未曾將該「抵押權」三字劃掉，其陪同訂約時與於本院調查
      時出庭作證之心境，相距甚遠，不符合情、理，此部分自不足以為不利被告丙○○之證據。是自難僅以契約上「抵押權」三字劃掉，即認被告丙○○辦理買
      賣過戶事項，與被告戊○○間有何詐欺犯意之聯絡或行為之分擔，被告丙○○
      此部分之辯解，尚堪採信。
（三）綜上所述，被告丙○○於受託辦理本件不動產移轉過戶時，尚難謂有為自己或
      第三人不法所有之主觀意圖，客觀上亦無證據證明其有施用詐術之行為，復查
      無其他極積證據足資認定被告丙○○有何詐欺取財及詐欺得利之情事，揆諸前
      開說明，即與詐欺取財或詐欺得利之構成要件不符，自不得以詐欺取財或詐欺
      得利罪相繩。
五、原審就此部分以不能證明被告丙○○上開罪行，依法諭知無罪，核無不合，公訴
    人據告訴人之請求以被告丙○○為專業代書，豈有未究明貸款金額為多少之理。
    且本件買賣並無急迫性，被告戊○○竟捨近求遠，復於深夜訪被告丙○○，應係
    事先謀串；又被告丙○○將不動產買賣契約書第五條條文中之抵押權劃掉等語，
    而認被告丙○○應成立詐欺取財及詐欺得利之犯行等語為由，提起上訴。惟本件
    被告丙○○之行為既尚不符合詐欺取財罪、詐欺得利罪之構成要件，則無法對被
    告丙○○繩以詐欺取財罪、詐欺得利罪。上訴人即公訴人就被告丙○○部分上訴
    意旨仍執上詞指摘原判決此部分不當，自無理由，此部分應予駁回。
丙、據上論結，應依刑事訴訟法第三百六十八條、第三百六十九條第一項前段、第三
    百六十四條、第二百九十九條第一項前段，刑法第三百三十九條第一項、第二項
    、第四十七條、第五十一條第五款、修正後第四十一條第一項前段，罰金罰鍰提
    高標準條例第一條前段、第二條，判決如主文。
本案經檢察官甲○○到庭執行職務。
中      華      民      國    九十二    年      八      月    二十七    日
                  臺灣高等法院臺中分院刑事第三庭
                                      審判長法  官  陳  朱  貴
                                            法  官  廖  柏  基
                                            法  官  胡  忠  文
右正本證明與原本無異。
不得上訴。
                                            書記官  魏  維  廷
中      華      民      國      九十二   年       八      月   二十八   日
（普通詐欺罪）
意圖為自己或第三人不法之所有，以詐術使人將本人或第三人之物交付者，處五年以
下有期徒刑、拘役或科或併科一千元以下罰金。
以前項方法得財產上不法之利益或使第三人得之者，亦同。
前二項之未遂犯罰之。
                                                                        Ｉ


司法院資訊處製作；財團法人民間司法改革基金會備份。
